【裁判字號】    89,判,838
【裁判日期】    890323
【裁判案由】    新型專利舉發
【裁判全文】
行  政  法  院  判  決                            八十九年度判字第八三八號
    原      告  甲○○
    被      告  經濟部智慧財產局
右當事人間因新型專利舉發事件，原告不服行政院中華民國八十八年一月十九日台八
八訴字第○二五一九號再訴願決定，提起行政訴訟。本院判決如左︰
    主  文
原告之訴駁回。
    事  實
原告於民國（下同）八十三年一月二十日以其「活動式氣囊鞋墊之改良構造」係於鞋
墊之腳跟部位設一原孔，藉以嵌入一緩衝護件，緩衝護件設有高低不一之內外氣囊，
受壓時，外氣囊外圍緊貼於器物表面，繼之內氣囊再與器物表面形成密閉狀，以達雙
重緩衝之作用，藉以保護腳跟，緩衝護件之管狀通道中間設有一排氣孔，藉以排出受
壓過大時產生之氣體，以免氣囊因空氣受壓而爆破等情，向被告申請新型專利，經被
告編為第00000000號審查、再審查，准予專利，於公告期滿審查確定後，發
給新型第一○三四六八號專利證書。嗣關係人加特貿易有限公司以本案之結構及技術
於申請前已見於刊物，有違專利法第九十七條、第九十八條第一項第一款、第二款及
第二項規定，檢具申准在先之第00000000號「活動式氣囊鞋墊之改良構造」
新型專利案（以下稱引證案）公告及說明書影本，對之提出舉發，案經被告審查，為
「本案舉發成立，應撤銷其專利權」之審定，發給（８７）台專（判）○二○○二字
第一○○一三一號專利舉發審定書，原告不服，提起訴願、再訴願，均遭決定駁回，
遂提起行政訴訟，茲摘敘兩造訴辯意旨於次：
原告起訴意旨及補充理由略謂︰一、查本案「活動式氣囊鞋墊之改良構造」（以下簡
稱本案）係於八十三年一月二十日提出新型專利申請，經列為第00000000號
審查，並准予新型專利權。本件被告所引證之關係人舉發證據為申請號第00000
000號「活動式氣囊鞋墊之改良構造」（以下稱舉發案，惟為與前所稱一致予改稱
為引證案），其專利創作人暨專利申請權人均為「蔡明恩先生」。但查被告所引證之
引證案原創作申請人應為本案原告「甲○○」所擁有，此可參閱蔡明恩於八十二年七
月二十二日在台灣台北地方法院訊問時，承認該專利原發明創作人為本案原告「甲○
○」，因此可知，引證案之創作人非為專利申請權人。另蔡明恩於台灣台北地方法院
刑事庭所為之答辯引證案因非專利申請權人所申請，因而向中標局提出專利自請撤銷
的申請，此亦更證明引證案原專利申請權人為本案原告。故本件引證案之關係人（即
該引證案之專利申請權人）於得知引證案因違反專利法第七十一條及涉及剽竊他人創
作申請權之不法立場，而提出自請撤銷專利程序，本案原告基於時效的要求，隨即依
該引證案之關係人對引證案的撤銷表示，而以原專利權人之立場於八十三年一月二十
日提出本案新型專利申請案，依專利法第三十五條之立法精神，主張本案原告即為專
利申請權人，當得將原本應屬本案原告的引證案申請回歸為本案原告之權，並提出申
請更正本案專利申請日為引證案之原申請日。本案原告基於引證案係為本案原告所發
明之事實，以及本案原告引用專利法第三十五條之立法本意，於本案提出申請時，使
用相同的創作名稱及圖式，主要亦在於表彰該引證案係本案原告所發明之立場，並藉
此表明本案原告為引證案的原專利申請權人，以及本案被舉發案為原專利申請權人所
提之合法專利申請案。二、被告指稱原告所稱有關專利法第一百零五條準用第三十五
條之主張，應屬另案。然此主張直接牽涉本案原告之權利甚鉅，何為另案之說。另本
案原告為原專利申請權人之事實亦為確實無疑，事實權利之回歸亦當屬合法，但被告
確知事實，而無法為原告權利公正判決，其處分非原告所能甘服，亦為違反事實之審
定。三、另被告稱原告申請前已經由引證案的核准公告而喪失新穎性，雖主張引證案
為本案原告所創作，仍因引證案之公開而公開，但按專利法第三十四條所述：「發明
為非專利申請權人所申請，經依異議不予專利時．．．」以及同法第三十五條所述：
「發明為非專利權人申請人請准專利，經專利申請權人於該專利案審查確定後二年內
．．．」，其中均表明了非專利申請權人申請專利核准公告後，其核准公告之事實並
不危及原專利申請權人所申請之專利新穎性。因此引證案雖經關係人剽竊申請並核准
公告，按上開法條之精神，並不妨礙原告之專利申請新穎性，故原告一再主張本案係
受關係人所剽竊，本案也確實是原告所創作，其系爭關係點即在於此，被告雖主張本
案未對引證案提出舉發而不適用專利法第三十五條，但原告基於關係人於法庭上應允
自請撤銷引證案，而提出本案專利申請，其主要亦在於引證案之關係人既已提出自請
撤銷，原告即或提出舉發，必因引證案的自請撤銷而惟標的物不存在之舉發不成立，
因此原告按原專利申請權人之事實以及專利法保護專利創作人的立法本意，提出本案
專利申請，實為正義事實之至彰顯。四、原告亦請求鈞院准予當庭辯論，以正視聽及
原告苦心創作權益之爭取。五、原告於行政訴訟起訴理由中係針對原創作人既有的創
作新穎本質及相關原始創作人的權益事實提出申告，並對被告推卸責任的錯誤判決，
提出強烈的不服，其對新穎性的爭議與抗爭甚明，被告欲以「未就本局原處分所持系
爭專利不具新穎性的審定理由表示不服」乙語，企圖粉飾其行政處理上的缺失，此種
做法甚為失當。被告據以審定為「舉發成立」之證據為舉發證據二（第000000
00號），即依該引證案審定原告專利案不具新穎性，而原告一再表明，並於舉發答
辯時以及行政救濟程序中一再舉證，一再陳明該舉發證據二係原告所創作，原舉發證
據二之申請人為剽竊原告創作之不法者，並於答辯與行政救濟程序中補充相關法院筆
錄來證明舉發證據二申請人已自陳專利係原告所創作的事實。但被告及相關行政救濟
決定機關，在事實、證據確鑿情況下仍一再違背事實，做出違背真理，違背法律訂立
旨意的審定，置原專利權人（原告）之智慧財產於不顧，不視憲法保障國民生命財產
安全的立憲精神與目的，其之審定及決定當不合法理。被告另稱「申請權之歸屬原告
若有疑義，自應依法對該案提出主張，而非可於本件舉發事件中併同爭執」。但查舉
發證據即有問題，舉發證據即有不合法，其證據力即為可議，本就不足為法理憑證，
而被告明知據以審定為舉發成立的舉發證據二有爭議，當依法質疑其法理證據力，而
應以一有爭議的證據做出不合理的處分，豈能不明辨事實，而以原創作人（原告）被
剽竊的專利創作（舉發證據二）來撤銷原創作人（原告）的合法權益訴求。同時原告
亦曾對該舉發證據二提出異議，並檢具相關資料證據證明舉發證據二申請人非為原創
作人，而係剽竊原告創作．．．等等理由，但被告以「未提示司法機關之判決以證其
實，以及法人與其代表人之人格各別之理由和刑事判決之見解並不能拘束行政機關所
為之處分．．．」為由，判處異議不成立。因此  原告曾對舉發證據二提出異議，但
如所附第00000000號新型專利異議事件行政院決定書中所述，即使原告提出
主張，仍不能以事實和舉發證據二申請人在法院自陳剽竊原告專利創作之罪證來取得
原告智慧財產權的保障，遂於舉發證具二申請人承認剽竊事實並在法庭上表明將自請
撤銷該舉發證據二不法專利權後，原告為求保障原有的首創專利權益而提出本件專利
的申請，其中相關力證均一一呈送各行政決定機關，但被告均昧於事實一再的殘害原
告應有的憲法保障權益，顯見其處分違背專利法本意，亦違背保障合法國民的立法精
神。因此，請判決將原處分、訴願決定及再訴願決定均予撤銷等語。
被告答辯意旨略謂︰一、起訴理由為就被告原處分所持系爭專利不具新穎性之審定理
由表示不服。二、起訴理由僅一再主張本件舉發證據二（第00000000號）之
申請權應為原告所有，惟該案申請權之歸屬原告若有疑義，自應依法對該案提出主張
，而非可於本件舉發事件中併同爭執，原告所陳，並無改於系爭專利於申請前已公開
不據新穎性之事實。綜上所述，被告所為本案舉發成立，應撤銷其專利權之審定並無
違法，本案告之訴為無理由，請駁回原告之訴等語。
    理  由
一、按對於物品之形狀、構造或裝置之創作改良，可供產業上利用者，得依本法申請
取得新型專利，為專利法第九十七條及第九十八條第一項前段所明定，惟如「申請前
已見於刊物或已公開使用者」，仍不得依專利法申請取得新型專利，復為同法第九十
八條第一項第一款本文所明定。而任何人對獲准專利權之新型認有違反該等規定，依
法得附具證據向專利專責機關舉發之，亦為同法第一百零五條準用第七十二條所定。
本件本案第00000000號，其申請日為八十三年一月二十日以其「活動式氣囊
鞋墊之改良構造」係包括鞋墊及緩衝護件，於鞋墊之腳跟部位設一圓孔，緩衝護件，
設有高低不一之內、外氣囊、管狀通道、排氣孔，藉外氣囊嵌入鞋墊之圓孔內，並以
外氣囊之周緣跨置於鞋墊之圓孔周緣以定位，藉緩衝護件受壓使外氣囊及內氣囊於不
同時間產生前後二段之凹陷動作，以達到預期雙重緩衝之功能，藉排氣孔將緩衝護件
受壓時產生之氣壓排出以防止氣囊阻塞破裂為其特徵。本件舉發證據一為系爭公告影
本，而證據二為第000000000號「活動式氣囊鞋墊之改良構造」新型專利（
即引證案），引證案所揭示者有與系爭專利案相同之申請專利範圍及圖示之鞋墊構造
，而引證案申請並公告在先，即本案專利申請前已見於刊物，縱引證案之申請權歸屬
於原告，並無法改變系爭專利案於申請前已公開之事實，則本案專利之申請已不具新
穎性，可以認定。因而被告認有專利法第九十八條第一項第一款本文所定不得申請取
得新型專利之情事，乃為「本案舉發成立，應撤銷其專利權」之審定，依首揭說明原
處分並無違誤。二、原告雖起訴主張：(一)引證案原創作申請人應為本案原告「甲○○
」所擁有，此可由蔡明恩於八十二年七月二十二日在台灣台北地方法院訊問時，承認
該專利原發明創作人為本案原告「甲○○」，因此可知，引證案之創作人非為專利申
請權人。蔡明恩因而向中標局提出專利自請撤銷的申請，本案原告基於時效的要求，
隨即依該引證案之關係人對引證案的撤銷表示，而以原專利權人之立場於八十三年一
月二十日提出本案新型專利申請案，依專利法第三十五條之立法精神，主張本案原告
即為專利申請權人，並提出申請更正本案專利申請日為引證案之原申請日。基於專利
法第三十五條之立法本意，於本案提出申請時，使用相同的創作名稱及圖式，主要在
表彰該引證案係本案原告所發明之立場，並藉此表明本案原告為引證案的原專利申請
權人，以及本案被舉發案為原專利申請權人所提之合法專利申請案。(二)本案原告為原
專利申請權人之事實既為確實無疑，事實權利之回歸亦當屬合法，由專利法第三十四
條、第三十五條之規定表明了非專利申請權人申請專利核准公告後，其核准公告之事
實並不危及原專利申請權人所申請之專利新穎性。因此引證案雖經關係人蔡明恩剽竊
申請並核准公告，按上開法條之精神，並不妨礙原告之專利申請新穎性，引證案之關
係人既已提出自請撤銷，原告即或提出舉發，必因引證案的自請撤銷而為標的物不存
在之舉發不成立，因此原告按原專利申請權人之事實以及專利法保護專利創作人的立
法本意，提出本案專利申請，實為正義事實之至彰顯云云。三、惟按「發明為非專利
申請人請准專利，經專利申請權人於該專利案審查確定後二年內申請舉發，並於舉發
撤銷確定之次日起六十日內申請者以非專利申請權人申請之日為專利申請權人申請之
日」，為專利法第三十五條所規定，因而該條適用時其要件須（一）專利全由非專利
權人請准。（二）申請權人於原專利案審查確定後二年內提出舉發。（三）舉發成立
，撤銷其專利權。（四）申請權人於於撤銷確定之次日起六十日內向專利專責機關（
即智慧財產局）提出申請案。然依原處分卷所附證據資料所示之情形，本案專利並不
符合上開專利法第三十五條所述之要件。本件原告對於所揭示之專利範圍及圖示之鞋
墊構造與引證案所提證據二專利範圍及圖示之鞋墊構造為完全一致，並已於八十一年
四月一日登載於專利公報之事實亦不否認，而專利法第九十八條第一項第一款係適用
於申請前已見於刊物之情形，引證案既已有登載之事實，即將使於後申請之系爭專利
喪失新穎性自不待言，至於原告稱向原處分機關申請更正本件專利案之申請日，惟經
再訴願機關向被告查詢之結果，並未准原告更正本件專利案之申請日，此亦有被告八
十七年十二月三日台專（乙）一五一○二字第一四三二三七號函附於再訴願卷可稽
。四、綜上所述，原告所訴各節即非可採，被告依首揭法條之規定，為舉發成立應撤
銷其專利權之處分，並無違誤，一再訴願決定遞予維持，俱無不合。原告起訴意旨，
仍執前詞爭訟，並以由專利法第三十四條、第三十五條之規定表明了非專利權人所申
請專利核准公告後其核准公告之事實並不危及原專利申請權人所申請專利之新穎性云
云，顯係對專利法第三十五條之誤解，其訴非有理由，應予駁回。
據上論結，本件原告之訴為無理由，爰依行政訴訟法第二十六條後段，判決如主文。
中    華    民    國     八十九      年      三      月     二十三      日
                    行 政 法 院 第 二 庭
                                審 判 長 評  事      陳  石  獅
                                         評  事      彭  鳳  至
                                         評  事      黃  合  文
                                         評  事      林  茂  權
                                         評  事      王  立  杰
右  正  本  證  明  與  原  本  無  異
                                         法院書記官  蘇  金  全
中    華    民    國     八十九      年      三      月     二十三      日


司法院資訊處製作；財團法人民間司法改革基金會備份。
